【裁判字號】    98,易,817
【裁判日期】    980515
【裁判案由】    違反電子遊戲場業管理條例
【裁判全文】
臺灣臺中地方法院刑事判決               98年度易字第817號
公  訴  人  臺灣臺中地方法院檢察署檢察官
被      告  甲○○
選任辯護人  張正忠律師
上列被告因違反電子遊戲場業管理條例案件，經檢察官提起公訴
（98年度偵字第3214號），本院判決如下：
    主    文
甲○○無罪。
    理    由
一、公訴意旨略以：被告甲○○於民國97年12月3日向陳文忠頂
    讓設於臺中縣大里市○○路113之1號「國泰電子遊戲場」，
    其明知該電子遊戲場業於97年5月1日經臺中縣政府撤銷其依
    電子遊戲場業管理條例規定辦理之營利事業登記，已不得經
    營電子遊戲場業，竟仍自97年12月3日起，在上址擺設「超
    越巔峰」1臺、「滿貫大亨」4臺、「摩法球」1臺、「大聯
    盟」1臺、「大舞臺」3臺、「2人座跑馬」3臺、「北斗神拳
    」1臺、「超悟空」2臺、「麻雀物語」1臺、「5虎將」1 臺
    、「賓果」2臺、「5JP」3臺、彈珠臺5臺等電子遊戲機臺，
    繼續經營電子遊戲場業，供不特定之人把玩。嗣於98年1 月
    17日凌晨1時許，為警在上址實施臨檢後查獲，並扣得上揭
    電子遊戲機共28臺、代幣1660枚、新臺幣（下同）10元硬幣
    4枚、5元硬幣1枚等物。
二、按犯罪事實應依證據認定之，無證據不得認定犯罪事實；又
    不能證明被告犯罪者，應諭知無罪之判決，刑事訴訟法第15
    4條第2項、第301條第1項分別定有明文。又認定不利於被告
    之事實，須依積極證據，苟積極證據不足為不利於被告事實
    之認定時，即應為有利於被告之認定，更不必有何有利之證
    據，最高法院30年上字第816號判例可資參照。又刑事訴訟
    法第161條第1項規定：檢察官就被告犯罪事實，應負舉證責
    任，並指出證明方法。因此，檢察官對於起訴之犯罪事實，
    應負提出證據及說服之實質舉證責任。倘其所提出之證據，
    不足為被告有罪之積極證明，或其指出證明之方法，無從說
    服法院以形成被告有罪之心證，基於無罪推定之原則，自應
    為被告無罪判決之諭知，參照最高法院92年臺上字第128號
    判例參照。
三、公訴人認被告甲○○涉嫌違反電子遊戲場業管理條例第15條
    及同條例第22條之未依規定辦理營利事業登記，而經營電子
    遊戲場業之犯行，無非係以扣案之電子遊戲機臺28臺、代幣
    1660 枚、10元硬幣4枚及5元硬幣1枚等物，及臺中縣政府97
    年5月1日府建商字第0970117903號函文為其主要論據。訊據
    被告固坦承：曾於上開時間、地點，經營電子遊藝場業之事
    實，惟堅詞否認有何違反電子遊戲場業管理條例之犯行，辯
    稱：伊跟陳文忠頂下「國泰電子遊戲場」時，陳文忠曾告訴
    伊這家遊戲場被臺中縣政府撤銷營利事業登記，不過他還在
    行政訴訟，可以繼續營業。伊是在97年12月3日向陳文忠頂
    下該店，在伊頂店之前，陳文忠還有營業，所以伊頂下店之
    後，就繼續營業。當時伊對撤銷營利事業登記是否還可以繼
    續營業有疑慮，陳文忠有帶伊去找陳益軒律師，因為陳益軒
    律師當時幫他打行政訴訟，當時陳益軒律師在他的事務所跟
    伊說，要等到行政訴訟確定了之後，營利事業登記證是否被
    撤銷才會確定，在還沒有確定之前，這家店還可以繼續營業
    ，所以伊才敢把店頂下來營業等語。
四、經查：
(一)、證據能力部分：按被告以外之人於審判外之陳述雖不符刑事
    訴訟法第159條之1至之4等四條之規定，而經當事人於審判
    程序同意作為證據，法院審酌該言詞陳述或書面陳述作成時
    之情況，認為適當者，亦得為證據；當事人、代理人或辯護
    人於法院調查證據時，知有刑事訴訟法第159條第1項不得為
    證據之情形，而未於言詞辯論終結前聲明異議者，視為有前
    項之同意，同法第159條之5定有明文。本案檢察官、被告及
    其辯護人對於本判決所引用後述書面證據方法之證據能力，
    於本院審理程序均陳明對證據能力無意見，亦均未於言詞辯
    論終結前聲明異議，視為於審判程序同意作為證據，且本院
    審酌該等言詞或書面陳述作成之情況並無不當，依刑事訴訟
    法第159條之5第2項規定，自均有證據能力，合先敘明。
(二)、按行政處分之執行，除法律另有規定外，不因提起行政訴訟
    而停止，行政訴訟法第116條第1項訂有明文。又犯罪之成立
    ，不僅須行為具備構成要件事實該當性，更須行為具備違法
    性及有責性，而電子遊戲場業管理條例第15條規定「未依本
    條例規定辦理營利事業登記證者，不得經營電子遊戲場業」
    ，係以行為人知其所經營者為「電子遊戲場業」卻未依法辦
    理營利事業登記證為要件，倘行為人欠缺上開犯罪故意，即
    無從成立上述犯罪。又所謂犯罪故意要件應包含：(1)犯罪構
    成事實之認識。(2)犯罪構成事實發生之意欲。(3)違法性之認
    識，此所謂違法性乃指違反一般規範或條理，即違法性之抽
    象意識或認知，而非對於具體法規條文違反之認識。換言之
    ，違法性之意識指自己行為為法所不容許之認識或其認識可
    能性，而非對於刑罰法規本身內容之認識。刑法第16條規定
    「不得因不知法律而免除刑事責任。但按其情節得減輕其刑
    ，如自信其行為為法律所許可而有正當理由者，得免除其刑
    。」係明示對於具體法規之知或不知，不影響故意之成立，
    非謂故意之成立，連違反一般規範之意識，亦無必要。如欠
    缺其中任一要件者，即無從成立犯罪之故意。
(三)、本件被告固於97年12月3日與案外人陳文忠就臺中縣大里市
    ○○路113之1號「國泰電子遊戲場」成立買賣契約，惟該遊
    戲場業經臺中縣政府撤銷其營利事業登記證及級別證，有臺
    中縣政府97年5月1日府建商字第0970117903號函在卷可參，
    是除該原行政處分另經撤銷確定，則國泰電子遊戲場之營利
    事業登記證及級別證即溯及既往失效，再為經營即與未依規
    定辦理事業登記之情形無異。
(四)、惟被告與案外人陳文忠成立上開買賣契約前，曾就「國泰電
    子遊戲場」之營利事業登記證及級別證撤銷訴訟及是否仍可
    營業等情形詢問證人陳益軒律師乙情，業據證人陳益軒律師
    於本院審理時結證稱：伊印象是在去年的12月間，被告跟陳
    文忠一起到伊的事務所，詢問「國泰電子遊戲場」被撤照是
    不是還可以繼續營業的事情。伊當時有跟被告分析，如果訴
    願可以勝訴的話，當然營業不會受到影響，但是如果最後訴
    願、行政訴訟都敗訴的話，在法律的層面上來說，營利事業
    登記證就一定會被撤銷，不能營業，在這段時間，營業的部
    分就會被認定違法，本案當時有評估該家遊戲場，臺中縣政
    府撤銷的部分有問題，因為當時陳文忠確實有營業‧‧‧現
    在該案正上訴最高法院中等語（見本院審理卷98年4月24日
    審判筆錄第4頁）；核與被告於本院審理時陳稱：陳文忠當
    時有跟伊說，如果行政訴訟勝訴的話，當然可以繼續營業，
    如果敗訴的話，伊就不可繼續營業，他帶伊去請教陳益軒律
    師，所以伊的主觀意思是可以試試看，伊當時也不清楚這樣
    的作法到底是合法還是違法，當時因為還在訴訟中，所以也
    還沒有辦過戶，只有先公證，但是97年12月3日後，伊就是
    實際的負責人等語相符（見本院審理卷98年4月24日審判筆
    錄第8頁）。顯見被告應係參考證人陳益軒律師之專業意見
    後，決定由其承擔訴訟上之風險，而與案外人陳文忠就國泰
    電子遊戲場成立買賣契約，待上開營利事業登記證及級別證
    之相關行政訴訟確定後，始依法辦理登記，則被告主觀上應
    無明知該國泰電子遊戲場未依規定辦理營利事業登記，而仍
    違電子遊戲場管理條例第15條之故意。
(五)、綜上所述，揆諸首開法條規定及說明，被告雖於「國泰電子
    遊戲場」之營利事業登記證及級別證經撤銷後仍為營業之行
    為，客觀上屬違反電子遊戲場管理條例第15條之行為，然其
    主觀上既無犯罪之故意，實不足以電子遊戲場業管理條例之
    罪責相繩。此外，本院復查無其他積極證據足認被告有公訴
    人所指違反電子遊戲場業管理條例第15條及同條例第22條之
    未依規定辦理營利事業登記，而經營電子遊戲場業之犯行，
    既不能證明被告犯罪，揆諸前揭法條及判例意旨，自應對被
    告為無罪判決之諭知。
中    華    民    國    98    年    5     月    15    日
                        臺灣臺中地方法院刑事第十五庭
                            法  官  劉麗瑛
以上正本證明與原本無異。
如不服本判決應於收受判決後10日內向本院提出上訴書狀，並應
敘述具體理由；其未敘述上訴理由者，應於上訴期間屆滿後20日
內向本院補提理由書（均須按他造當事人之人數附繕本）「切勿
逕送上級法院」。
                            書記官  王玟
中    華    民    國    98    年    5     月    15    日


司法院資訊處製作；財團法人民間司法改革基金會備份。
